【裁判字號】    98,上,668
【裁判日期】    981110
【裁判案由】    侵權行為損害賠償
【裁判全文】
臺灣高等法院民事判決                   98年度上字第668號
上  訴  人  甲○○
被上訴人    乙○○
訴訟代理人  趙建和律師
上列當事人間請求侵權行為損害賠償事件，上訴人對於中華民國
98年6月8日台灣士林地方法院97年度訴字第733號第一審判決提
起上訴，本院於98年10月27日言詞辯論終結，判決如下：
    主  文
原判決除確定部分外，關於命上訴人給付超過「新台幣伍萬元及
自民國九十六年十二月二十日起至清償日止，按年息百分之五計
算之利息」部分，暨該部分假執行之宣告，並命負擔訴訟費用之
裁判均廢棄。
上開廢棄部分，被上訴人在第一審之訴及假執行之聲請均駁回。
其餘上訴駁回。
第一、二審訴訟費用除確定部分外，由被上訴人負擔六分之五，
餘由上訴人負擔。
    事實及理由
壹、程序方面：
一、按未於準備程序主張之事項，除有下列情形之一者外，於準
    備程序後行言詞辯論時，不得主張之：(一)法院應依職權調查
    之事項；(二)該事項不甚延滯訴訟者；(三)因不可歸責於當事人
    之事由不能於準備程序提出者；(四)依其他情形顯失公平者。
    民事訴訟法第276條第1項定有明文。
二、本件本院係於民國（下同）98年8月28日準備程序終結，上
    訴人於98年10月27日本院言詞辯論時，始具狀提出被上訴人
    與蘭開廈社區管理委員會（下稱蘭開廈社區管委會）簽訂自
    93年9月1日起至96年8月31日止之特定性工作勞動契約（環
    保員）、蘭開廈社區主任委員呂貞慧遭財政部台北市國稅局
    裁處罰鍰之裁處書與違章案件罰鍰繳款書（見本院卷第55頁
    至第69頁），抗辯被上訴人於上開勞動契約內與蘭開廈社區
    管委會約定每月之報酬為新台幣（下同）5萬3,000元等語。
    查被上訴人於96年2月7日向台灣士林地方法院檢察署（下稱
    士林地檢署）提出刑事告訴時，即已檢附其與蘭開廈社區管
    委會簽訂自95年9月1日起至96年8月31日止之特定性工作勞
    動契約（環保員）1份為證（見士林地檢署96年度他字第676
    號卷第5頁至第8頁）；至蘭開廈社區主任委員呂貞慧遭財政
    部台北市國稅局裁處罰鍰之裁處書與違章案件罰鍰繳款書，
    其內容分別係受處分人呂貞慧未依限申報免扣繳憑單之違章
    事實及命繳納罰鍰之記載，均係公文書且內容並非繁雜，故
    上開部分不甚延滯訴訟，依民事訴訟法第276條第1項第2款
    規定，應予准許，合先敘明。
貳、實體方面：
一、本件被上訴人主張：伊係坐落台北市○○區○○路425至431
    號蘭開廈社區管委會約聘之環保工作人員，上訴人則係蘭開
    廈社區住戶，並擔任蘭開廈社區管委會之安全委員，兩造前
    因社區事務而生有怨隙，上訴人於95年12月1日上午6時30分
    許，前往蘭開廈社區地下2樓環保分類室找伊質問，兩造一
    言不和發生口角，上訴人竟基於傷害人身體之犯意，先徒手
    搥打伊之胸口（此部分未成傷），又抓住伊右手臂向後推、
    甩，使伊因而撞倒後方櫃子，腰部撞及一旁桌子（此部分未
    成傷），受有右肘內側紅腫併擦傷，範圍約8公分×5公分之
    傷害（下稱系爭傷害），伊因此受有精神上之痛苦等情。爰
    依侵權行為損害賠償之法律關係，求為命上訴人給付100萬
    元，及自起訴狀繕本送達翌日起至清償日止，按週年利率5%
    計算利息之判決（原審判命上訴人應給付被上訴人30萬元及
    自96年12月20日起至清償日止，按年息百分之5計算之利息
    ，而駁回被上訴人其餘之請求。上訴人對其敗訴部分聲明不
    服，提起上訴；被上訴人對其敗訴部分未聲明不服，則該部
    分已確定在案）。並答辯聲明：上訴駁回。
二、上訴人則以：被上訴人未受有系爭傷害，縱認被上訴人受有
    系爭傷害，其亦未舉證證明系爭傷害係因伊之行為所致，或
    其因此而受有精神上之痛苦；又被上訴人請求之非財產上損
    害應與加害（傷害）程度成正比或連動關係，因而被上訴人
    得請求之非財產上損害應僅為7,600元等語，資為抗辯。並
    上訴聲明：(一)原判決不利於上訴人部分廢棄。(二)上開廢棄部
    分，被上訴人在第一審之訴及假執行之聲請均駁回。
三、兩造不爭執事項（見本院卷第51頁反面筆錄）：
    (一)上訴人係蘭開廈社區住戶，並擔任蘭開廈管委會安全委員
      ，被上訴人則係蘭開廈管委會約聘之環保工作人員。上訴
      人因社區事務於95年12月1日上午6時30分許，前往蘭開廈
      社區地下2樓環保分類室找被上訴人質問，雙方一言不和
      發生口角。
    (二)刑事附帶民事起訴狀於96年12月19日送達上訴人。
四、本件經依民事訴訟法第463條準用同法第270條之1第1項第3
    款規定，整理並協議簡化爭點後，兩造同意就本院98年8月
    28日準備程序中，兩造協議簡化之爭點為辯論範圍（見本院
    卷第32頁反面、第51頁反面之筆錄）。茲就兩造之爭執點及
    本院之判斷，分述如下：
    (一)上訴人有無不法侵害被上訴人之行為？被上訴人是否因上
      訴人之行為而受有系爭傷害？
      1.按刑事訴訟判決所認定之事實，固非當然有拘束民事訴
        訟判決之效力，但民事法院調查刑事訴訟原有之證據，
        而斟酌其結果以判斷事實之真偽，並於判決內記明其得
        心證之理由，即非法所不許（最高法院49年台上字第92
        9號判例意旨參照）。
      2.經查；
        上訴人係蘭開廈社區住戶，並擔任蘭開廈管委會安全
          委員，被上訴人則係蘭開廈管委會約聘之環保工作人
          員。上訴人因社區事務於95年12月1日上午6時30分許
          ，前往蘭開廈社區地下2樓環保分類室找被上訴人質
          問，雙方一言不和發生口角之事實，為兩造所不爭執
          （見上開兩造不爭執事項(一)）。
        依被上訴人於刑事告訴狀提出之事發後現場照片（見
          士林地檢署96年度他字第676號卷第9頁至第11頁）觀
          之，事發後蘭開廈社區地下2樓環保分類室內回收物
          散落於地面，折椅翻覆，櫃子往桌子方向傾倒，且桌
          子之高度約到一般成年人腰、臀之際；又證人何莉莉
          於案發後，在警詢、檢察官偵查、原審刑事庭審理時
          證稱：其與被上訴人係夫妻關係，當天與被上訴人在
          蘭開廈社區地下2樓環保分類室整理東西，上訴人竟
          無緣無故發起脾氣，將環保分類室之東西推倒在地，
          再抓住被上訴人手臂，並叫被上訴人滾蛋，又將被上
          訴人往後推撞後方櫃子等語（見士林地檢署96年度他
          字第676號卷第28頁、96年度偵字第6141號卷第17頁
          、原審97年度簡上字第144號刑事卷第103頁至第106
          頁）。雖上訴人抗辯證人何莉莉係被上訴人之配偶，
          其證詞不足採信云云。惟證人何莉莉與被上訴人雖為
          夫妻關係，然尚不得以此逕認其證詞偏頗不實，故上
          訴人此部分抗辯，尚非可採。
        又被上訴人於95年12月1日前往台北市立聯合醫院急
          診驗傷，證明受有系爭傷害，有台北市立聯合醫院
          95年診字第1082號甲種診斷書1份存卷可參（見士林
          地檢署96年度他字第676號卷第12頁）。經核以被上
          訴人之就診日期、就診科別、證人何莉莉之證詞及事
          發後之現場照片等情，認被上訴人主張事發當時上訴
          人係抓住其右手臂向後推甩，使其撞倒櫃子並撞及一
          旁桌子之事實，應可採信。至上訴人抗辯被上訴人並
          未受有系爭傷害，以及縱認被上訴人受有系爭傷害，
          亦與伊無關云云，即非可採。
        另上訴人因傷害罪，經原審士林簡易庭96年度士簡字
          第1381號刑事簡易判決判處拘役40日，減為拘役20日
          ，上訴人提起上訴後，經原審刑事庭97年度簡上字第
          144號判決上訴駁回，亦經本院調取上開刑事卷宗核
          閱屬實，並有前揭刑事判決影本各1份在卷可考（見
          原審訴字卷第24頁、第72頁至第74頁）。足證上訴人
          確有故意傷害被上訴人之侵權行為。
        從而，被上訴人本於侵權行為之法律關係，請求上訴
          人賠償損害，自屬有據。
    (二)被上訴人精神上是否因而受有痛苦？非財產上損害賠償以
      若干為適當？
      1.按因故意或過失，不法侵害他人之權利者，負損害賠償
        責任；不法侵害他人之身體、健康、名譽、自由、信用
        、隱私、貞操或不法侵害其他人格法益而情節重大者，
        被害人雖非財產上之損害，亦得請求賠償相當之金額，
        民法第184條第1項前段、第195條第1項前段分別定有明
        文。又按事實於法院已顯著者，無庸舉證，民事訴訟法
        第278條第1項亦有明文規定；另按慰藉金之賠償以身體
        、健康遭受侵害，使精神上受有痛苦為必要，至其核給
        之標準固與財產上損害之計算不同，惟非不可斟酌雙方
        身分、資力與加害程度，及其他各種情形核定相當之數
        額（最高法院51年台上字第223號判例意旨參照）。
      2.經查：
        被上訴人因上訴人之侵權行為受有系爭傷害，則被上
          訴人除身體上受有痛苦外，其之精神上亦會受有痛苦
          ，此為眾所週知之事實，揆諸前開之說明，被上訴人
          就其因受有系爭傷害，致精神上受有痛苦之事實，無
          庸舉證，故上訴人抗辯被上訴人應舉證證明其受有非
          財產上損害云云，即非可採。
        又被上訴人係41年12月20日生，學歷為五專畢業，原
          為大樓清潔人員，依特定性工作勞動契約（環保員）
          所示，蘭開廈社區管委會每月應支付之工作報酬為5
          萬3,000元，然被上訴人現無業，96年度之薪資所得
          及其他所得共計為45萬3,000元，名下無其他財產；
          上訴人係42年9月26日生，學歷為碩士畢業，原為外
          商公司專案經理，2年前退休，96年度之股利憑單、
          利息所得、薪資所得、其他所得共計為89萬4,997元
          ，名下有房屋3戶、土地29筆、汽車1輛、投資9筆，
          財產總額為4,729萬0,979元，業經兩造陳述在卷（見
          原審訴字卷第92頁至第93頁之筆錄），並有兩造所提
          出蘭開廈社區管委會與被上訴人簽訂之特定性工作勞
          動契約（環保員）、原審依職權調閱之稅務電子閘門
          財產所得調件明細表附卷可稽（見原審訴字卷第39頁
          至第47頁、第65頁至第66頁）。
        爰審酌被上訴人受傷之程度、兩造之身分及資力等一
          切情狀，認被上訴人請求上訴人賠償非財產上損害賠
          償以5萬元為適當。至上訴人以被上訴人請求之非財
          產上損害應與加害（傷害）程度成正比或連動關係，
          ，而抗辯被上訴人得請求之非財產上損害僅為7,600
          元云云（見本院卷第54頁），自非可採。
      3.另按給付無確定期限者，債務人於債權人得請求給付時
        ，經其催告而未為給付，自受催告時起，負遲延責任，
        其經債權人送達訴狀，或依督促程序送達支付命令，與
        催告有同一之效力；又遲延之債務，以支付金錢為標的
        者，債權人得請求依法定利率計算之利息，民法第229
        條第2項、第233條第1項定有明文。查上訴人於96年12
        月19日收受本件附帶民事起訴狀之事實，為兩造所不爭
        執（見原審96年度士簡附民字第75號卷第1頁左側、兩
        造不爭執事項(二)），故被上訴人請求上訴人給付5萬元
        ，及自96年12月20日起，按年息百分之5計算之法定遲
        延利息，即屬有據，逾此部分之請求，於法無據，應予
        駁回。
五、綜上所述，被上訴人依侵權行為之法律關係，請求上訴人給
    付5萬元，並自刑事附帶民事起訴狀繕本送達之翌日即96年
    12月20日（見原審96年度士簡附民字第75號卷第1頁左側、
    兩造不爭執事項(二)）起至清償日止，按年息百分之5計算之
    利息部分，自屬正當，應予准許。至超過上開部分（除確定
    部分外）之請求，非屬正當，即屬不應准許。從而原審就上
    開應予准許部分，所為上訴人敗訴之判決，並無不合，上訴
    意旨指摘原判決此部分不當，求予廢棄改判，為無理由，應
    駁回其上訴。就上開不應准許部分，所為上訴人敗訴之判決
    ，尚有未洽，上訴意旨指摘原判決此部分不當，求予廢棄改
    判，為有理由，應予廢棄改判。
六、本件事證已臻明確，兩造其餘主張與舉證，經審酌核與判決
    結果不生影響，爰不逐一論述，併此敘明。
七、據上論結，本件上訴為一部有理由，一部無理由，依民事訴
    訟法第450條、第449條第1項、第79條，判決如主文。
中    華    民    國    98    年    11    月    10    日
                    民事第十六庭
                        審判長法  官  王聖惠
                              法  官  謝碧莉
                              法  官  邱瑞祥
正本係照原本作成。
不得上訴。
中    華    民    國    98    年    11    月    10    日
                              書記官  明祖星

司法院資訊處製作；財團法人民間司法改革基金會備份。
